臺灣屏東地方法院刑事判決
111年度簡上字第19號
上  訴  人  臺灣屏東地方檢察署檢察官
被      告  曾天德


上列上訴人因被告詐欺案件，不服本院簡易庭110年度簡字第49
號111年1月26日第一審刑事簡易判決（聲請簡易判決處刑案號:
臺灣屏東地方檢察署109年度偵字第8836號、移送併辦案號:臺灣
臺北地方檢察署檢察官110年度偵字第7311號），提起上訴，本
院管轄之第二審合議庭判決如下：
    主  文
原判決撤銷。
曾天德幫助犯洗錢防制法第十四條第一項之洗錢罪，處有期徒刑
參月，併科罰金新臺幣參萬元，罰金如易服勞役，以新臺幣壹仟
元折算壹日。
    事  實
一、曾天德可預見金融機構帳戶係個人理財之重要工具，為個人
    財產信用之重要表徵，如交予他人使用，有供作財產犯罪用
    途之可能，且提供該帳戶之存摺、金融卡及密碼予他人，該
    帳戶可能作為收受及提領犯罪所得使用，他人提領後即產生
    遮斷資金流動軌跡以逃避國家追訴、處罰之效果，仍基於容
    任該等結果發生亦不違背其本意之幫助詐欺取財及洗錢之不
    確定故意，於民國108年10月28日至同年11月1日間某時許，
    在高屏大橋下，將其所申設彰化銀行帳號000-000000000000
    00帳戶（下稱彰化銀行帳戶）之存摺、提款卡、印章連同密
    碼，交付予真實姓名年籍不詳之詐騙集團成年成員使用。嗣
    某詐騙集團成年成員（尚無證據證明該集團成員達3人以上
    ）在取得前揭帳戶之存摺、提款卡及密碼後，即與所屬詐騙
    集團其他成員共同意圖為自己不法之所有，基於詐欺取財之
    犯意聯絡，為如附表所示之詐欺取財犯行，如附表所示林智
    凱等人匯入之款項旋遭詐欺集團成員提領殆盡，嗣如附表所
    示之林智凱等人察覺遭詐騙而報警處理，始悉上情。
二、案經林智凱、黃鈺惠訴由高雄市政府警察局鳳山分局報告臺
    灣高雄地方檢察署陳請臺灣高等檢察署高雄檢察分署檢察長
    核轉臺灣屏東地方檢察署（下稱屏東地檢署）檢察官偵查後
    聲請簡易判決處刑、陽佳怡訴由臺北市政府警察局中山分局
    報告臺灣臺北地方檢察署（下稱臺北地檢署）檢察官偵查後
    移送併案審理。
　　理  由
壹、關於證據能力之意見
    被告以外之人於審判外之陳述，雖不符前4 條之規定，而經
    當事人於審判程序同意作為證據，法院審酌該言詞陳述或書
    面陳述作成時之情況，認為適當者，亦得為證據，刑事訴訟
    法第159 條之5 第1 項定有明文。準此，本判決所引用各項
    被告以外之人審判外言詞或書面陳述，性質上雖屬傳聞證據
    ，然審酌此等陳述作成時外部情況俱無不當，復經檢察官、
    被告於審判程序同意有證據能力（參本院簡上卷第78 頁）
    ，乃認作為證據應屬適當，自得採為認定事實之依據。
貳、實體部分
一、認定有罪之理由
（一）前揭犯罪事實，業據被告曾天德於偵訊中坦承不諱，核與
      證人即告訴人林智凱、黃鈺惠、陽佳怡於警詢時之證述相
      符，並有㈠彰化銀行客戶基本資料及多幣別帳號存款交易
      查詢表、告訴人林智凱第一銀行存摺封面影本及存摺內頁
      、通訊軟體LINE對話紀錄、內政部警政署反詐騙諮詢專線
      紀錄表、雲林縣警察局斗南分局大埤分駐所受理詐騙帳戶
      通報警示簡便格式表、㈡告訴人黃鈺惠之玉山銀行網路銀
      行交易畫面照片、嘉義市第三信用合作社匯款申請書翻拍
      照片、中國信託商業銀行網路銀行交易畫面照片、國泰世
      華銀行對帳單、通訊軟體LINE對話紀錄、內政部警政署反
      詐騙諮詢專線紀錄表、嘉義市政府警察局第二分局長竹派
      出所受理詐騙帳戶通報警示簡便格式表、㈢告訴人陽佳怡
      之臺東縣警察局臺東分局永樂派出所陳報單、受理各類案
      件紀錄表、受理刑事案件報案三聯單、詐騙畫面及網路銀
      行轉帳手機截圖、內政部警政署反詐騙諮詢專線紀錄表、
      臺東縣警察局臺東分局永樂派出所受理詐騙帳戶通報警示
      簡便格式表、手機詐騙畫面截圖、檢閱帳戶個資等件在卷
      可稽，堪認被告上開任意性自白核與客觀事實相符，可以
      採信。故本案事證明確，被告犯行堪以認定，自應依法論
      科。
（二）按洗錢之前置犯罪完成，取得財產後所為隱匿或掩飾該財
      產的真實性質、來源、所在地、處置、轉移、相關的權利
      或所有權之行為，固為典型洗錢行為無疑，然於犯罪人為
      前置犯罪時，即提供帳戶供犯罪人作為取得犯罪所得之人
      頭帳戶，或於其後交付犯罪所得款項製造金流斷點，致無
      法查得犯罪所得流向等，均會產生掩飾或隱匿該犯罪不法
      所得真正去向之洗錢效果。亦即，從犯罪者之角度觀察，
      犯罪行為人為避免犯行遭查獲，會盡全力滅證，但對於犯
      罪之成果即犯罪所得，反而會盡全力維護，顯見洗錢犯罪
      本質上本無從確知犯罪行為之存在，僅為合理限制洗錢。
      又刑法第犯罪之處13條規範之故意可分為確定故意（直接
      故意）與不確定故意（未必故意或間接故意），後者係指
      行為人對於構成犯罪之事實，預見其發生而其發生並不違
      背其本意。又洗錢防制法第2條修正之立法說明第4點，已
      敘明有關是否成立該條第3款洗錢行為之判斷重點「在於
      主觀上是否明知或可得而知所收受、持有或使用之標的為
      特定犯罪之所得」，不以「明知」為限，且洗錢行為並無
      「明知」之要件，在解釋上自不能限於確定故意，仍應包
      含不確定故意。再刑法第30條之幫助犯，係以行為人主觀
      上有幫助故意，客觀上有幫助行為，即對於犯罪與正犯有
      共同認識，而以幫助意思，對於正犯資以助力，但未參與
      實行犯罪之行為者而言。幫助犯之故意，除需有認識其行
      為足以幫助他人實現故意不法構成要件之「幫助故意」外
      ，尚需具備幫助他人實現該特定不法構成要件之「幫助
      既遂故意」，惟行為人只要概略認識該特定犯罪之不法內
      涵即可，無庸過於瞭解正犯行為之細節或具體內容。此即
      學理上所謂幫助犯之「雙重故意」（最高法院108年度台
      上大字第3101號裁定意旨參照）。
（三）依我國一般金融交易慣例，在金融機構開設帳戶、請領存
      摺及金融卡，係針對個人身分之社會信用予以資金流通，
      具有強烈屬人性格，而金融帳戶作為個人理財工具，申請
      開設並無任何特殊限制，一般民眾皆得申請取得，且同一
      人均得在不同金融機構申請數個存款帳戶使用，以收受他
      人存（轉、匯）入款項，並持金融卡就帳戶內款項進行提
      領、轉帳等交易，此乃眾所週知之事實，殊無使用他人金
      融帳戶之必要，苟有不詳人士向他人蒐集金融帳戶使用，
      應可疑為謀非正當資金進出而避免金流及行為人身分曝光
      之不法使用。又現今社會實無未提供任何勞務，僅提供金
      融帳戶存摺、金融卡及密碼即可獲取金錢利益之理，且近
      年來社會上各式詐財手段迭有所聞，該等犯罪多利用人頭
      帳戶作為收受、提領詐欺他人所得使用，已廣經披載，我
      國公務機關及大眾傳播媒體復透過各類方式廣泛宣導，再
      三呼籲勿將個人帳戶資料任意交予他人。是若他人不以自
      己名義申請帳戶，反而收購或借用別人之金融帳戶以供使
      用，並要求提供金融卡及密碼，則提供金融帳戶者應可認
      識該帳戶可能作為他人收受詐欺或其他財產性犯罪所得使
      用，且一旦款項遭提領後足以產生遮斷金流以逃避國家追
      訴、處罰之效果。被告於案發之際已年滿20歲，教育程度
      為高中肄業，從事鐵工（參參本院簡上卷第85頁），可認
      其係具有一般智識及社會生活經驗之人，被告主觀上應得
      預見取得上開彰化銀行帳戶之人可能持以收受、提領特定
      犯罪所得之洗錢用途，提領後並造成金流斷點，使國家無
      從追查該犯罪所得之去向及所在，而掩飾或隱匿該犯罪所
      得，主觀上顯有容任此等事實發生之意欲且不違背其本意
      ，其並於本院審理時坦承幫助詐欺、洗錢犯行不諱，足見
      其確有幫助詐欺及洗錢之不確定故意甚明。
（四）綜前所述，本件事證明確，被告上開幫助詐欺、幫助洗錢
      之犯行洵堪認定，應依法論科。
二、論罪科刑
（一）被告雖提供上開帳戶而對詐騙集團實施詐欺取財及洗錢犯
      罪有所助益，惟卷內無證據可認被告實施詐欺取財或洗錢
      之構成要件行為或與該詐騙集團有何犯意聯絡，應僅論以
      幫助犯。是核被告所為，係犯刑法第30條第1 項前段、第
      339條第1項幫助詐欺取財罪及刑法第30條第1項前段、洗
      錢防制法第14條第1項幫助一般洗錢罪。又被告係以一提
      供彰化銀行帳戶之行為，幫助詐欺集團之正犯詐騙如附表
      所示之人，侵害3個財產法益，屬一行為觸犯數法益之想
      像競合犯，應依刑法第55條之規定，從一幫助詐欺取財罪
      處斷。又被告以提供上開帳戶金融卡及密碼之一行為同時
      觸犯上開幫助詐欺、幫助洗錢罪名，為想像競合犯，應從
      一重論以幫助一般洗錢罪。
（二）檢察官起訴雖未論及被告涉犯幫助一般洗錢罪之犯罪事實
      ，惟此部分與經起訴之幫助詐欺取財犯行，具有想像競合
      犯之裁判上一罪關係，應為起訴效力所及，應由本院併予
      審理。至臺灣臺北地方檢察署檢察官110年度偵字第7311
      號移送併辦部分，與聲請簡易判決處刑而經本院認定之有
      罪部分，有想像競合犯之裁判上一罪關係，本院自應併予
      審理，併此敘明。
（三）被告於本院審理中，就其幫助一般洗錢之犯行自白不諱，
      應依洗錢防制法第16條第2 項規定減輕其刑。又被告係幫
      助詐騙集團成員實施詐欺取財及一般洗錢犯罪，所犯情節
      較正犯輕微，爰依刑法第30條第2 項規定依正犯之刑度減
      輕其刑。準此，被告所涉幫助一般洗錢罪有上述減輕事由
      ，應依法遞減輕之。
三、撤銷改判暨量刑之理由
（一）檢察官上訴意旨略以：被告擅自交付彰化銀行帳戶提款卡
      與密碼給詐騙集團使用，導致告訴人林智凱受騙20萬元，
      損害非輕，被告始終未與告訴人林智凱和解，犯後態度不
      佳，原審之量刑顯屬過輕，尚難謂罪刑相當等語。
（二）原判決認被告之犯罪事實事證明確，予以論罪科刑，固非
　　  無見。惟查，惟被告上開罪犯行除構成幫助詐欺取財罪外
      ，尚應論以刑法第30條第1項前段、洗錢防制法第14條第1
       項之幫助一般洗錢罪，業如前述，原判決漏未審酌及此
      而未論以幫助一般洗錢罪，另未適用洗錢防制法第16條第
      2 項減刑規定，尚有未洽。又原判決亦未審酌被告未與告
      訴人林智凱調解或賠償，是檢察官上訴亦為有理由，原判
      決有上開可議之處，應由本院撤銷改判。
（三）被告前因妨害風化案件，經臺灣橋頭地方法院於108年1月
      19日以107年度簡字第2230號判處有期徒刑2月確定，於民
      國108年7月26日執行完畢，被告受有期徒刑執行完畢後，
      5年以內故意再犯本案有期徒刑以上之罪，依刑法第47條
      第1項之規定，固為累犯；惟被告故意再犯之本案係幫助
      詐欺取財罪、幫助一般洗錢罪，此與前案已執行完畢之妨
      害風化罪之犯罪態樣、情節均屬有別，非屬同質性犯罪，
      本院認尚難以被告有前述前科，即認被告具有特別惡性及
      對刑罰反應力薄弱之情事，爰依大法官會議釋字第775號
      解釋之意旨，本於罪刑相當原則，不予加重其最低本刑，
      併此敘明。
（四）爰審酌被告恣意提供上開帳戶存摺、金融卡及密碼，使詐
      騙集團成員得以上開帳戶實施詐欺取財及洗錢所用，助長
      犯罪風氣，並造成告訴人林智凱、黃鈺惠、陽佳怡受有如
      附表所示之財產上之損害，金額均非低，所為實值非難，
      並致詐騙集團成員可逃避查緝，掩飾或隱匿犯罪所得，破
      壞金流之透明穩定，對於正常交易安全及社會治安均有相
      當危害，實無可取，且未與告訴人林智凱、黃鈺惠、陽佳
      怡人達成和解之犯後態度及被告非實際從事詐欺取財或洗
      錢犯行之人，且考量其犯後始終坦承犯行，態度尚可；兼
      衡自陳學識程度、家庭暨經濟狀況（參本院簡上卷第85頁
      ）等一切情狀，量處如主文第2項所示之刑並諭知罰金易
      服勞役折算標準。
（五）沒收部分
      被告將上開帳戶存摺、金融卡及密碼交付他人，於詐騙集
      團實行詐欺取財及提領詐財所得款項期間，被告就上開彰
      化銀行帳戶內款項已無事實上管領權，且未實際參與移轉
      、變更、掩飾、隱匿之洗錢行為，亦未取得財物或財產上
      利益，難認事實欄所示告訴人林智凱、黃鈺惠、陽佳怡所
      匯款項為被告犯幫助一般洗錢罪之犯罪所得，自不應適用
      洗錢防制法第18條第1項前段規定宣告沒收。另依本件卷
      證未能積極證明被告因本件犯行獲有報酬或其他財產利益
      ，亦不依刑法第38條之1第1項前段、第3項規定宣告沒收
      或追徵犯罪所得。
據上論斷，應依刑事訴訟法第455條之1第1項、第3項、第369條
第1項前段、第364條、第299條第1項前段，判決如主文。
本案經檢察官陳彥竹聲請簡易判決處刑，檢察官王繼瑩移送併辦
，檢察官王光傑到庭執行職務。
中    華    民    國  110     年    5     月    26    日
                  刑事第五  庭  審判長法  官  林鈴淑
                                      法  官  江永楨
                                      法  官  沈婷勻
以上正本證明與原本無異。
不得上訴。
中　　華　　民　　國　　111 　年　　5 　　月　　26　　日
                                      書記官  簡慧瑛
附錄本案論罪科刑法條全文
中華民國刑法第30條
幫助他人實行犯罪行為者，為幫助犯。雖他人不知幫助之情者，
亦同。
幫助犯之處罰，得按正犯之刑減輕之。
中華民國刑法第339條第1項
意圖為自己或第三人不法之所有，以詐術使人將本人或第三人之
物交付者，處5 年以下有期徒刑、拘役或科或併科50萬元以下罰
金。
洗錢防制法第2條
本法所稱洗錢，指下列行為：
一、意圖掩飾或隱匿特定犯罪所得來源，或使他人逃避刑事追訴
    ，而移轉或變更特定犯罪所得。
二、掩飾或隱匿特定犯罪所得之本質、來源、去向、所在、所有
    權、處分權或其他權益者。
三、收受、持有或使用他人之特定犯罪所得。
洗錢防制法第14條
有第二條各款所列洗錢行為者，處7年以下有期徒刑，併科新臺
幣5百萬元以下罰金。
前項之未遂犯罰之。
前二項情形，不得科以超過其特定犯罪所定最重本刑之刑。

附表：

編號 被害人或告訴人 匯款時間 金      額（新臺幣） 詐騙方式 1 林智凱 108 年11月1日 50,000元 詐騙集團成年成員於108 年11間，以娛樂城網站，佯稱為分析大樂透、539 投資方式云云，致林智凱陷於錯誤，依指示於左列時間，匯款左列金額至前揭彰化銀行帳戶。   108 年11月1 日 50,000元    108 年11月1 日 100,000元  2 黃鈺惠 108 年11月2 日 20,000元 詐騙集團成年成員於108 年10月中旬以臉書APP 博弈網站，佯稱分析數據且須儲值投資云云，致黃鈺惠陷於錯誤，依指示於左列時間，匯款左列金額至前揭彰化銀行帳戶。   108 年11月2 日 20,000元    108 年11月2 日 10,000元    108 年11月3 日 30,000元    108 年11月3 日 30,000元    108 年11月3 日 20,000元    108 年11月4 日 150,000元  3 陽佳怡 108 年11月5 日 30,000 元 詐騙集團成年成員於108 年11月5 日以必勝人生投資研究規劃，以投資本金名義云云，致陽佳怡陷於錯誤，依指示於左列時間，匯款左列金額至前揭彰化銀行帳戶。